最高法院刑事判決　　　　　　　　　 110年度台上字第5867號
上　訴　人　陳信夫


選任辯護人　高峯祈律師
　　　　　　劉子豪律師
　　　　　　陳永群律師
上列上訴人因偽證案件，不服臺灣高等法院高雄分院中華民國11
0 年3月18日第二審判決（109年度上訴字第1539號，起訴案號：
臺灣屏東地方檢察署108 年度偵字第6149、6299、7279、7280、
7959、7960、8985號），提起上訴，本院判決如下：
    主  文
上訴駁回。
    理  由
一、按刑事訴訟法第377 條規定，上訴於第三審法院，非以判決
    違背法令為理由，不得為之。是提起第三審上訴，應以原判
    決違背法令為理由，係屬法定要件。如果上訴理由書狀並未
    依據卷內訴訟資料，具體指摘原判決不適用何種法則或如何
    適用不當，或所指摘原判決違法情事，顯與法律規定得為第
    三審上訴理由之違法情形，不相適合時，均應認其上訴為違
    背法律上之程式，予以駁回。
二、本件原判決綜合全案證據資料，本於事實審法院採證認事之
    職權，認定上訴人陳信夫有如其事實欄（下稱事實欄）二所
    載偽證犯行，因而撤銷第一審關於此部分之科刑判決，改判
    仍論處上訴人犯刑法第168 條之偽證罪刑，已詳為敘述所憑
    之證據及論罪之理由。對於上訴人於原審審理時所辯各節，
    如何不可採信，亦於理由內詳為指駁。核其所為論斷，俱有
    卷內證據資料可資覆按，自形式上觀察，原判決並無足以影
    響其判決結果之違法情形存在。
三、上訴意旨略以：
（一）蔡秋林既係犯入出國及移民法第74條之未經許可入國罪之
      共同正犯，無論上訴人被訴於檢察官訊問時之證述是否虛
      偽，均未能改變蔡秋林經檢察官起訴與否之偵查結果，該
      證述內容顯非於案情有重要關係之事項。原判決遽認上訴
      人與游智凱共同虛偽指證蔡秋林為事實欄二所載犯行之主
      謀，係屬於案情有重要關係之事項，上訴人所為成立刑法
      第168條之偽證罪，有適用法則不當之違法。
（二）上訴人成立刑法第47條第1 項累犯規定之前案所犯為詐欺
      、商業會計法等案件，與本件所犯偽證罪，不論犯罪類型
      及保護法益均不相同。原判決不問彼此有無關聯或類似性
      ，且不分情節，逕依累犯之規定加重其刑，違反司法院釋
      字第775號解釋之意旨，有適用法則不當之違法。
四、惟按：
（一）偽證罪之構成，以於執行審判職務之公署或於檢察官偵查
      時，對於案情有重要關係之事項，供前或供後具結，而為
      虛偽之陳述為要件。所謂於案情有重要關係之事項，係指
      該事項之有無，足以影響於裁判之結果者而言。蓋證人就
      此種事項為虛偽之陳述，有使裁判對於案情之判斷陷於錯
      誤之危險，且不以是否發現共犯為限，更包括所指共犯參
      與案情之角色分工，而致影響量刑之判斷者，以維護司法
      權之正確行使。
      原判決說明：依據第一審共同被告張正隆、黃文吉、張名
      峰等人之證述，蔡秋林一開始並未加入越南人偷渡計畫，
      係張光仁駕駛之小船（即原判決所稱乙船）出海遭阻後，
      始經黃文吉、張名峰輾轉居間介紹蔡秋林與上訴人及游智
      凱認識，而提供蔡秋林所有之「東山168 號」小船（即原
      判決所稱丙船），出海接應上訴人原安排出海接駁越南籍
      偷渡客入境我國之「福春168 號」漁船（即原判決所稱甲
      船）。惟上訴人與游智凱卻共謀推諉責任於蔡秋林，經檢
      察官諭知不自證己罪之權利、證人應據實陳述之義務及偽
      證罪之處罰後，接續於民國108 年7月18日、8月29日具結
      證稱（略以）：「蔡秋林就是在上星期有請我幫他聯絡越
      南偷渡客在臺灣的朋友；知道蔡秋林以前有幹過類似的事
      情；這次我會幫蔡秋林，因為我希望如果他做得來以後，
      我如果有客人要來臺灣，可以請蔡秋林幫我代工」、「這
      次偷渡的主謀就我所知是蔡秋林；以我的角度來看，我感
      覺他就是主謀」等語。而蔡秋林並未參與事前的規劃及分
      工，僅係因乙船無法接駁甲船，為替代乙船而加入。上訴
      人於偵查中結證所為有關未經許可入國係由蔡秋林主導其
      事等語，確屬內容虛偽不實之證述；且上訴人與游智凱之
      證述，足以使檢察官推斷所分擔之行為係出於蔡秋林所指
      使、係蔡秋林向陳信夫請教偷渡之情事，蔡秋林係主謀而
      影響於偵查之正確性等旨。原判決並進一步說明：數人共
      犯一案，共犯間如何分工，涉及其犯罪事實之認定及責任
      輕重，乃偵查中於案情有關之重要事項。如因共犯間之虛
      偽證述，使輕者承擔重責，重者享有輕責，自足以影響檢
      察官起訴或不起訴之決斷，而有發生錯誤之危險；甚至可
      能因共犯間就分工情節均推諉卸責，使案情晦暗不明，在
      欠缺補強證據之情形下，無法確認被告有達到提起公訴之
      犯罪嫌疑，最終均為不起訴、無罪或較輕之處罰，而影響
      偵查及審判之正確性。所謂足以影響檢察官起訴或不起訴
      之決斷，自應包括檢察官是否決定處分、處分輕重，判決
      有罪後如何量處適當之刑等情，故共犯間之虛偽證述，即
      使共犯間均概括承認有罪，僅就涉及責任輕重之分工行為
      虛偽陳述，仍足以影響檢察官起訴或不起訴之決斷，係屬
      於案情有關之重要事項，應成立偽證罪等語。則依上訴人
      於偵查中虛偽之證言，足以使檢察官誤判蔡秋林為主謀者
      ，自無可能對蔡秋林為緩起訴處分，如經起訴，更足以使
      法院於判斷案件中共同正犯分工及量刑有所誤認之危險，
      原判決因認此等虛偽證言自屬「於案情有重要關係之事項
      」，自有所本。上訴意旨泛言指摘：上訴人關於蔡秋林如
      何參與的證述內容，不致影響檢察官起訴或不起訴，非屬
      於案情有重要關係之事項。原判決論以偽證罪，有適用法
      則不當之違法等語，自非適法之上訴第三審理由。
（二）司法院釋字第775 號解釋所揭示：「於不符合刑法第59條
      條所定要件之情形下，致生行為人所受之刑罰超過其所應
      負擔罪責之個案，其人身自由因此遭受過苛之侵害部分，
      對人民受憲法第8 條保障之人身自由所為限制，不符憲法
      罪刑相當原則，牴觸憲法第23條比例原則」之意旨，係例
      示如何於個案中調節罪刑不相當之情，並無排除法官於認
      定符合累犯後，仍得就個案行使裁量權，檢視是否加重其
      刑之理。從而，對於成立累犯之行為人，固非一律必須加
      重其刑，事實審法院檢視行為人前、後案情節，其與後案
      的罪質等相關情狀，以個案認定行為人是否具特別惡性及
      對刑罰反應力薄弱等情，作為加重其刑之事由，自難指為
      違法，亦無違司法院釋字第775 號解釋意旨。
      原判決說明：上訴人前因詐欺、商業會計法等案件，分別
      經判處有期徒刑5 月、3月、3月確定，嗣經合併定應執行
      刑為有期徒刑10月確定，並於105年7月19日易科罰金執行
      完畢。上訴人於前述徒刑執行完畢後，於5年內之108 年7
      、8 月間，故意再犯本件有期徒刑以上之偽證罪，為累犯
      。爰審酌上訴人先後所犯罪名雖然不同，然其於5 年間再
      犯，守法意識薄弱，且無司法院釋字第775 號解釋意旨所
      稱「依刑法第47條第1 項規定加重最低本刑，將導致被告
      所受刑罰超過其所應負擔罪責，使其人身自由因此遭受過
      苛侵害」之情事存在，應依刑法第47條第1 項規定加重其
      刑之旨，依前開說明，不得任意指為違法。此部分上訴意
      旨泛言指摘：原判決依累犯規定加重其刑，有違司法院釋
      字第775 號解釋意旨等語，難謂為適法之上訴第三審理由
      。
五、綜上所述，上訴意旨，係徒憑己見，對原判決明確論斷說明
    之事項，漫事爭論，顯與法律規定得為上訴第三審理由之違
    法情形不相適合。依據首述說明，應認本件上訴為違背法律
    上之程式，予以駁回。至原判決就事實欄一所示犯行，論處
    上訴人共同犯未經許可入國罪刑，係屬刑事訴訟法第376 條
    第1項第1款所定不得上訴第三審之案件，業據原審法院於11
    0 年5月25日以109年度上訴字第1539號裁定駁回其此部分之
    上訴，不在本院審理範圍，附此敘明。
據上論結，應依刑事訴訟法第395條前段，判決如主文。
中    華    民    國   111    年    6     月    16    日
                  刑事第五庭審判長法  官  李  錦  樑
                                  法  官  周  政  達
                                  法  官  林  孟  宜
                                  法  官  吳  淑  惠
                                  法  官  錢  建  榮
本件正本證明與原本無異
                                  書記官
中    華    民    國   111    年    6     月    21    日